【裁判字號】    94,抗更(一),5
【裁判日期】    950112
【裁判案由】    確定訴訟費用額
【裁判全文】
臺灣高等法院臺南分院民事裁定  94年度抗更(一)字第5號
抗 告 人  甲○○
相 對 人  乙○○
上列抗告人因與相對人間確定訴訟費用額事件，對於中華民國九
十四年一月二十八日臺灣臺南地方法院九十四年度聲字第一○五
號裁定提起抗告，經裁定後由最高法院第一次發回，本院更為裁
定如下：
    主    文
抗告駁回。
聲請、抗告暨發回前再抗告等程序費用均由抗告人負擔。
    理    由
一、相對人在原審聲請意旨略以：兩造當事人間請求租佃爭議事
    件，業經原法院九十二年度訴字第一四二七號、本院九十三
    年度上字第二號、最高法院九十三年度台上字第一二四九號
    判決確定在案，訴訟費用應由抗告人負擔。按「民國（下同
    ）八十九年二月九日修正公布之民事訴訟法，為貫徹第三審
    法律審之功能，並保障當事人權益，爰於第三審上訴改採強
    制律師代理制度，則被上訴人委任律師為訴訟代理人為其答
    辯，即屬防衛權益所必要；且同法第四百六十六條之三第一
    項規定：『第三審律師之酬金，為訴訟費用之一部』，係兼
    指第三審上訴人及被上訴人所委任律師之酬金而言，方能平
    等保障兩造之訴訟權及貫徹第三審法律審功能之立法意旨」
    （參照最高法院九十二年度台聲字第四二七號裁定）。茲相
    對人為前開訴訟事件支出第三審律師費新臺幣（下同）四萬
    元，並經最高法院如數核定其第三審律師之酬金四萬元在案
    ，此有最高法院九十三年度台聲字第九○三號裁定可資為證
    。準此，相對人所支出之訴訟費用共計四萬元，亟待請求強
    制執行，爰檢具費用計算書及單據各乙件，請求依法裁定等
    語。
二、抗告意旨略以：
  (一)法律上有規定第三審上訴人應聘請律師，但未規定第三審被
    上訴人亦應聘請之，若使敗訴之上訴人負擔被上訴人之第三
    審律師費用，無異使上訴人負擔雙重之律師酬金，顯不公平
    。法律就第一、二審之律師費，均未規定應由敗訴之一方負
    擔，係考慮要使敗訴一方之負擔有所限制，依立法意旨，同
    法第四百六十六條之一、之二、第四百六十六條之三第二項
    乃專為第三審上訴人聘請律師、而非為了第三審被上訴人之
    律師費用而定。被上訴人於第三審之應訴答辯，非採律師強
    制代理制度，強迫第三審敗訴之上訴人負擔對造之律師費，
    無異是種處罰，會打壓上訴人之上訴，顯不合情理。且上開
    第四百六十六條之三之規定並無強制性，法院亦有權依該案
    件的繁簡程度及性質，依法做出准否及多寡的裁定。
  (二)本件乃依耕地三七五減租條例第二十六條提起，並由台南縣
    政府逕行移送法院審理之案件，係上開條例對租佃爭議的特
    別規定，國家依法免收裁判費。本件訴訟既緣起於「三七五
    減租條例」迫害農地所有權人之基本人權，擾亂台灣地區農
    業經濟秩序，過當限制農地出租人收回土地之權利，違反憲
    法之比例原則、平等原則。抗告人依據法律程序先聲請調處
    ，再經由法院判決，歷經一年半終審判決確定，而得對於上
    開違反憲法之法律聲請釋憲，如今在抗告人及全國受害農地
    所有人之努力下，大法官終於做出釋字第五七九號、第五八
    ○號、第五八一號解釋，由其有關違憲條文及整個解釋內容
    精神來看，應可理解抗告人受違憲法律條文箝制所遭受損失
    之痛苦，故抗告人上開追尋釋憲過程所花費之成本，很明顯
    均係政府所一手造成。況本件在上訴第三審期間，抗告人只
    針對三七五減租條例違憲之條文為法律上主張，並非就相對
    人是否違約之事實問題爭執，而法律是否違憲，實乃大法官
    之職權，普通法院亦無權做出判決，故相對人很清楚在第三
    審程序中其一定會勝訴，因為抗告人上訴之目的在於敗訴之
    後尋求大法官會議解釋。抗告人提起第三審上訴時，受委任
    之律師乃基於法律正義，免費協助抗告人，相對人明知會勝
    訴卻又聘請律師，勝訴之後又據以請求訴訟費用，再要求抗
    告人承擔，顯見其經濟能力富裕，不必依賴國家保護政策，
    承租抗告人土地不還外，更不見道義及厚道。況最高法院九
    十三年度台聲字第一四○、四五○號裁定亦認為，民事訴訟
    法第四百六十六條之三第一項所謂第三審律師之酬金，應係
    指上訴人委任律師為訴訟代理人而言，被上訴人應訴，法律
    並未規定律師強制代理，自無上開規定之適用。
  (三)又實務上之運作，對於第二審敗訴之一方所提起之第三審上
    訴，勝訴之一方可不具答辯理由，最高法院亦得為判決。是
    於第三審訴訟中，被上訴人不僅可不為答辯，更無所謂須委
    任律師始得為答辯之情形，是被上訴人非採律師強制代理制
    度亦甚明。相對人雖就最高法院九十三年度台上字第一二四
    九號租佃爭議事件聲請該院九十三年度台聲字第九○三號裁
    定「被上訴人乙○○第三審律師之酬金核定為四萬元」，亦
    僅得認其在該事件之第三審訴訟中為「被上訴人」之「委任
    律師之酬金」為四萬元而已，非得逕認其「委任律師之酬金
    四萬元」即得充為「訴訟費用」。因之，本件尚不能以最高
    法院上開裁定即認相對人得依民事訴訟法第四百六十六條之
    一第一項、第四百六十六條之三第一項之規定，將該委任律
    師之酬金逕列為訴訟費用之一部，應無疑義，原審裁定顯有
    違誤等語。
三、按「第三審律師之酬金，為訴訟費用之一部。」民事訴訟法
    第四百六十六條之三第一項定有明文；又所謂第三審律師之
    酬金，係兼指第三審上訴人及被上訴人所委任律師之酬金而
    言，此有最高法院九十一年度台抗字第五六四號裁定、九十
    二年度台聲字第四二七號裁定確定在案；另最高法院九十三
    年十月十九日第十次民事庭會議會議決議：「第三審為法律
    審，被上訴人委任律師為其訴訟代理人，乃防衛其權益所必
    要，故民事訴訟法第四百六十六條之三第一項所稱第三審律
    師酬金，應包括被上訴人所委任律師之酬金在內。」可資參
    照。查兩造間請求租佃爭議事件，經原審法院以九十二年度
    訴字第一四二七號、本院九十三年度上字第二號判決及最高
    法院九十三年度台上字第一二四九號裁定抗告人敗訴確定，
    訴訟費用應由抗告人負擔，而相對人之第三審律師酬金，亦
    經最高法院九十三年度台聲字第九○三號裁定核定為四萬元
    ，此有相對人於原審提出上開裁判書影本在卷，堪信為實。
    揆諸前揭說明，相對人於第三審為被上訴人時所委任律師支
    出之酬金，應屬訴訟費用之一部，原審裁定抗告人應負擔相
    對人於第三審選任律師為訴訟代理人之酬金四萬元，於法有
    據，抗告意旨指摘原裁定不當，求為廢棄改判，非有理由，
    應予駁回。
四、據上論結，本件抗告為無理由，爰依修正後非訟事件法第二
    十一條第二項、第四十六條，民事訴訟法第四百九十五條之
    一第一項、第四百四十九條第一項、第九十五條、第七十八
    條，裁定如主文。
中    華    民    國    95    年    1    月    12     日
                  民事第五庭  審判長法  官  張世展
                                    法  官  蘇清恭
                                    法  官  王浦傑
上為正本係照原本作成。
不得再抗告。
中    華    民    國    95    年    1    月    12     日
                                    書記官  廖英琇
                                               K


司法院資訊處製作；財團法人民間司法改革基金會備份。
